【裁判字號】    95,財管,11
【裁判日期】    950322
【裁判案由】    選任遺產管理人
【裁判全文】
臺灣高雄地方法院民事裁定              95年度財管字第11號
聲  請  人  甲○○
送達代收人  乙○○
上聲請人為被繼承人丙○○聲請選任遺產管理人事件，本院裁定
如下：
  主  文
選任黃祖裕律師為被繼承人丙○○（男，民國○○年○ 月○○日生，
身分證統一編號：Ｚ000000000號，生前最後設籍地：高雄市○鎮
區○○里○○街9 號7 樓之2） 之遺產管理人。
程序費用新台幣1,000 元由被繼承人丙○○之遺產負擔。
  理  由
一、本件聲請意旨以：聲請人之父黃春林於民國79年間將其所有
    座落在桃園縣新屋鄉○○○○段下田心子小段493 地號及桃
    園縣新屋鄉○○○○段員笨小段1693之1 地號、1695地號等
    3 筆土地，設定本金最高限額新台幣（下同）1000萬元予抵
    押權人即被繼承人丙○○之父劉邦炎，約定存續期間自79年
    11月1 日起至80年11月1 日止，以擔保聲請人之父黃春林及
    黃春竹向劉邦炎之借款債務，嗣黃春林、黃春竹已清償積欠
    劉邦炎借款債務，基於抵押權從屬性及本件抵押權之存續期
    限業已屆至，該抵押權已消滅而不存在，惟聲請人之父黃林
    春林於81年4 月12日死亡，由聲請人及聲請人之母黃范姜桂
    香繼承，被繼承人丙○○之父劉邦炎於82年11月死亡，由被
    繼承人丙○○等人繼承，而被繼承人丙○○又已於94年3 月
    6 日死亡，其全部繼承人均已拋棄繼承，親屬會議迄今亦未
    選任遺產管理人，致聲請人無法行使塗銷抵押權之權利，爰
    依民法第1178條第2 項、非訟事件法149 條規定，聲請選任
    財政部國有財產局台灣南區辦事處為被繼承人丙○○之遺產
    管理人等語。
二、按繼承開始時，繼承人之有無不明者，由親屬會議於1 個月
    內選定遺產管理人，並將繼承開始及選定遺產管理人之事由
    ，向法院報明；無親屬會議或親屬會議未於前條所定期限內
    選定遺產管理人者，利害關係人或檢察官，得聲請法院選任
    遺產管理人，並由法院依前項規定為公示催告。民法第1177
    條及第1178條第2 項分別定有明文；又先順序繼承人均拋棄
    其繼承權時，由次順序之繼承人繼承，其次順序繼承人有無
    不明或第四順序之繼承人均拋棄其繼承權者，準用上開關於
    無人承認繼承之規定，亦為同法第1176條第6 項所明定。
三、本件經查：
  (一)聲請人上開主張，業據其提出黃春林、劉邦炎、丙○○之除
    戶戶籍謄本、土地登記第二類謄本、本院94年度繼字第1552
    號拋棄繼承准予備查通知為證，且經本院依職權調閱本院94
    年度繼字第817 號、94年度繼字第1218號、94年度繼字第15
    52號拋棄繼承事件卷宗核閱相符，是以被繼承人丙○○之全
    體繼承人既均已拋棄繼承，且其親屬會議亦未於法定期限內
    選定遺產管理人，核與上開規定相符，故聲請人聲請選任被
    繼承人丙○○之遺產管理人，依法有據。
  (二)次按選任遺產管理人，法院有裁量權，應依職權選任適當之
    人為遺產管理人，如經選任確定，即有擔任遺產管理人之義
    務，而選任遺產管理人須考慮其適切性，應以熟悉相關法律
    程序，且對遺產遺債情況瞭解較深入，並對遺產之管理亦能
    為公平處理者為優先選任。民法第1185條雖規定：「無繼承
    人承認繼承時，其遺產於清償債權，並交付遺贈物後，如有
    賸餘，歸屬國庫」，然無論有無賸餘，財政部國有財產局並
    不因此當然解釋為無人承認之繼承之遺產管理人，因國有財
    產局為公產管理機關，綜理全國之國有財產業務，且國有財
    產係全體國民所有，自應維護全體國民財產之權益，若於辦
    理被繼承人遺產管理事務期間，須由國庫墊付各項費用，形
    同以國民全體之財產填補該費用，是若非確無適當之人為遺
    產管理人，遽由國有財產局擔任遺產管理人，則不僅國庫將
    遭受損害，亦有違社會公平正義原則，故不宜一概選任國有
    財產局為遺產管理人。況繼承人與被繼承人關係密切，對被
    繼承人財產狀況亦可能較為清楚，且繼承人既已拋棄繼承，
    要不致有利害偏頗之虞，故在繼承人均已拋棄繼承，致繼承
    人有無不明，選任遺產管理人時，茍無其他不適任因素，宜
    就與被繼承人關係親近，且有處理事理能力之成年人間選任
    之，始符公平原則，惟擔任遺產管理人須熟悉相關法律程序
    ，否則尚有稅捐相關法令之罰責，實非一般親屬或其中受有
    高等教育之知識份子卻不具遺產管理相關知識之人必然可得
    勝任，如強令無管理意願之被繼承人親屬擔任遺產管理人，
    不僅陷該任遺產管理之人稍有不慎即涉罰責，並徒惹民怨。
  (三)本院為查明拋棄繼承人之資歷及擔任遺產管理人之意願，向
    被繼承人丙○○之已拋棄繼承之全體繼承人發文徵詢意見，
    惟被繼承人丙○○之已拋棄繼承之全體繼承人均合法收受本
    院函文後，皆未表示任何意見，此有本院送達證書12紙在卷
    可憑，是以被繼承人丙○○之已拋棄繼承之全體繼承人顯無
    意願擔任遺產管理人，且彼等之學識及專業經驗如何，本院
    不得而知，不宜遽予選任彼等為遺產管理人。又本院有鑑於
    具備律師身分之人，不但具有法律規定之相關專業知識，行
    止亦受律師法之規範，倘無其他不適任原因，當為適任遺產
    管理人之人選，而黃祖裕律師係向高雄律師公會登記願意擔
    任遺產管理人之人員，其學識及專業經驗，應能勝任遺產管
    理人職務，誠為妥適人選，從而選任黃祖裕律師擔任本件被
    繼承人丙○○之遺產管理人，負責處理有關被繼承人丙○○
    之遺產遺債事宜。至聲請人陳明以財政部國有財產局為遺產
    管理人一節，本院依職權選任黃祖裕律師擔任產管理人，詳
    如前述，自不受聲請人主張之拘束，附此敘明。
四、依非訟事件法第157條、第24條第1項，裁定如主文。
中    華    民    國    95    年    3     月    22    日
                  家事第2庭法  官  張桂美
正本係照原本作成。
如對本裁定抗告須於裁定送達後10日內向本院提出抗告狀。
中    華    民    國    95    年    3     月    22    日
                           書記官  林麗文


司法院資訊處製作；財團法人民間司法改革基金會備份。
